【裁判字號】    98,上易,432
【裁判日期】    981208
【裁判案由】    給付借款
【裁判全文】
臺灣高等法院臺中分院民事判決         98年度上易字第432號
上  訴  人  乙○○
訴訟代理人  龔正文  律師
複 代 理人  陳宏盈  律師
                      之1
複 代 理人  丙○○
                      之1
                      之1
被 上 訴人  丁○○
訴訟代理人  施廷勳  律師
複 代 理人  甲○○
上列當事人間請求給付借款事件，上訴人對於民國98年10月5日
臺灣彰化地方法院98年度彰訴字第10號第一審判決提起上訴，本
院於98年11月24日言詞辯論終結，判決如下：
    主  文
上訴駁回。
第二審訴訟費用由上訴人負擔。
    事實及理由
壹、本件經本院審理結果，認第一審判決，其認事用法均無不當
    ，應予維持，並引用第一審判決書記載之事實．證據及理由
    。又查被上訴人於原審先位之訴主張依票據法律關係，請求
    上訴人給付系爭如原判決附表六張支票（下簡稱附表或系爭
    支票）所示系爭票款計新台幣（下同）1,135,000元（下簡
    稱系爭票款）。其備位之訴主張依借貸法律關係，請求上訴
    人給付113萬5000元借款。嗣原判決依先位之訴判令上訴人
    應給付系爭票款，上訴人不服提起本件上訴，而被上訴人於
    訴訟中陳明如伊先位之訴遭敗訴，並請求法院就伊備位之訴
    一併審究，有筆錄在卷可稽（見本卷第56頁反面），合先
    明。
貳、兩造上訴及答辯要旨：
一、本件被上訴人主張：緣上訴人自民國（下同）88年間起即以
    其本人支票或貨款客票向被上訴人調現，利息以日息5.5分
    計算。又上訴人本人支票到期無法兌現時，即開立另一張支
    票換回到期支票並支付利息；如急須調現時，則開立金額較
    大之支票以支付利息並貼換現金。又遇有客票退票時，上訴
    人亦立即開立本人支票換回並支付利息，若支票之面額較大
    時，則支付利息外同時兌換現金。上訴人以上述之方式陸續
    以支票貼現，至90年間上訴人則簽發付款人均為彰化市第一
    信用合作社儲蓄部，面額共計113萬5000元，如附表所示之
    系爭支票6紙交被上訴人收執作為借款憑證。又系爭支票於
    90年6、7月到期後，被上訴人向上訴人要求以商業本票交換
    ，但上訴人不同意，僅同意更改原支票到期日為「97年」做
    為長期借款，而利息依照上述方式延續支付。嗣系爭支票到
    期，經被上訴人屆期提示，竟遭退票，屢經催討，上訴人均
    置之不理。爰先位聲明主張依票據法律關係，請求上訴人給
    付系爭票款計新台幣（下同）1,135,000元及其法定遲延利
    息。其備位聲明主張依民法第478條借貸法律關係，請求上
    訴人給付113萬5000元借款及其法定遲延利息。又查上訴人
    乙○○於系爭支票之發票日期旁蓋用「乙○○」印章，已列
    為兩造不爭執事項，是縱系爭6張支票原發票日並未塗掉，
    仍不影響上訴人乙○○依票據法第11條第3項改寫之效力，
    故系爭6紙支票之發票日應以更改後之發票日為準，是系爭
    票據權利尚未因時效而消滅。又上訴人陳稱清償系爭支票金
    額先後不一：分別為超過300萬元、259萬2,952元、
    243萬6240元、227萬5365元云云，多次反覆，實無足採。
    加以上訴人於鈞院中又陳稱：（法官問：票貼方式一共借了
    多少次？）我不記得了等詞在卷，足證上訴人所稱業已用客
    票清償系爭支票完畢云云，顯不足採等詞。並求為判決駁回
    對造之上訴。
二、上訴人則以：按票據上之記載經改寫時，簽名在改寫前者，
    除已同意改寫者外，依原有文義負責，簽名在改寫後者，依
    改寫文義負責，不能辨別前後時，推定簽名在改寫之前，此
    乃依據票據法第十六條規定之法理，當然之解釋（最高法院
    76年度台上字第748號裁判意旨參照），經查：上訴人交付
    給被上訴人擔保還款之系爭6紙支票，其發票日之年份上原
    有字跡並未有塗改之情形，且為兩造所不爭執，然依一般社
    會經驗，支票上原有之記載在改寫前，必定會將原記載塗掉
    後蓋章（或簽名），再記載改寫後之文義。由此以觀，本件
    系爭6紙支票發票日上年份是否有改寫之情形，已有可議之
    處，而原審判決認定系爭6紙支票發票日上年份之改寫，已
    得上訴人之同意，顯有未洽。又上訴人否認與被上訴人間除
    了系爭113萬5000元之借款外，尚有其他欠款存在，此部被
    上訴人應負之舉證責任。再者，如上訴人與被上訴人間僅有
    113萬5000元之一筆借款存在，則上訴人以客票給付被上訴
    人之上開還款，當然是清償113萬5000元之借款無誤等語置
    辯。並求為判決：(一)原審判決廢棄。(二)上開廢棄部分，被上
    訴人在第一審之訴駁回。(三)第一、二審訴訟費用由被上訴人
    負擔。
參、法官協議兩造爭點整理：（見本審卷第58頁及其反頁）
一、兩造不爭執事項：
  (一)乙○○告訴丁○○偽造有價證券案件經臺灣彰化地方法院檢
    察署檢察官98年度偵續字第40號不起訴處分，再經臺灣高等
    法院臺中分院檢察署以98年度上聲議字第1878號駁回再議確
    定（下簡稱偽造有價證券偵查案）。嗣乙○○訴請交付審判
    ，亦經臺灣彰化地方法院以98年度聲判字第16號交付審判於
    98年11月10日裁定聲請駁回確定。
  (二)乙○○於下列時間簽發附表所示6張支票，並於該6張支票發
    票日期旁蓋用「乙○○」印章。
┌──┬─────┬──────┬──────┬───────┐
│編號│ 支票號碼 │  原發票日  │更改後發票日│面額（新臺幣）│
├──┼─────┼──────┼──────┼───────┤
│ １ │SA0000000 │90年05月12日│97年07月12日│ 210,000元整  │
├──┼─────┼──────┼──────┼───────┤
│ ２ │SA0000000 │90年06月05日│97年06月05日│ 340,000元整  │
├──┼─────┼──────┼──────┼───────┤
│ ３ │SA0000000 │90年06月10日│97年06月10日│ 185,000元整  │
├──┼─────┼──────┼──────┼───────┤
│ ４ │SA0000000 │90年07月12日│97年07月12日│ 190,000元整  │
├──┼─────┼──────┼──────┼───────┤
│ ５ │SA0000000 │90年07月20日│97年07月20日│  80,000元整  │
├──┼─────┼──────┼──────┼───────┤
│ ６ │SA0000000 │90年07月10日│97年07月10日│ 130,000元整  │
└──┴─────┴──────┴──────┴───────┘
  (三)丁○○訴請游秀萍（即乙○○之妻）給付票款訴訟即臺灣彰
    化地方法院簡易庭98年度彰簡字第42號，彰化地方法院普通
    庭98年度簡上字第80號判決，判決丁○○勝訴確定，判決主
    文如下：
    「原判決廢棄。
    被上訴人游秀萍應給付上訴人丁○○新台幣壹拾貳萬元及自
    民國九十七年十二月二十五日起至清償日止，按年息百分之
    六計算之利息。
    第一、二審訴訟費用新台幣參仟零伍拾元由被上訴人游秀萍
    負擔。」
二、兩造爭執事項：
    被上訴人主張有無理由？
肆、得心證之理由：
一、被上訴人主張上訴人於上開時地簽發系爭六張支票，並同意
    更改其上發票日期中之年份為「97年」，嗣系爭支票屆期均
    遭退票等詞。上訴人固不諱言簽發系爭支票並遭退票乙節，
    然否認同意更改其上發票日期中之年份為「97年」。按票據
    上之簽名，得以蓋章代之；又票據上之記載，除金額外，得
    由原記載人於交付前改寫之。但應於改寫處簽名，票據法第
    6條、第11條第3項分別定有明文。是票據上之記載，除金額
    外，固得由原記載人於「交付前」改寫之，僅需在改寫處簽
    名或蓋章即可；然非謂原記載人於「交付後」，即不得改寫
    之，倘經原記載人同意，亦可改寫之（王志誠著票據法書第
    180頁參照）。查上訴人自認簽發系爭支票後，並於該支票
    發票日期旁蓋用「乙○○」印章等情在卷（見本審卷第57頁
    ）。並經本院調閱偽造有價證券偵查案卷內之系爭支票原本
    ，核閱無誤。查系爭支票發票日處「年」之欄位所加蓋上訴
    人之印章，既為真正，其旁加註「97」亦應推定為真正，即
    應推定上訴人同意更改系爭支票之發票日之「年份」為「97
    年」，是上訴人否認同意更改系爭支票之發票日之「年份」
    云云，顯不足採。抑有進者，上訴人指訴被上訴人更改系爭
    支票發票日期，而涉刑法偽造有價證券罪嫌部分，亦經臺灣
    彰化地方法院檢察署檢察官98年度偵續字第40號不起訴處分
    ，再經臺灣高等法院臺中分院檢察署以98年度上聲議字第18
    78號駁回再議確定。嗣上訴人訴請交付審判，亦經臺灣彰化
    地方法院以98年度聲判字第16號交付審判，於98年11月10日
    裁定聲請駁回確定等情，亦經本院調閱上開偵、審卷宗，核
    閱無誤，是上訴人上開所辯，顯不足取。又查系爭支票之發
    票日之年份，既已合法更改為「97年份」，則被上訴人於97
    年10月22日提起本件支付命令案件（即原審97年度司促字第
    18757號），則顯未逾一年時效期間至明（票據法第22條參
    照）。
二、又上訴人雖主張系爭支票，伊業已用客票清償完畢云云，並
    以彰化十信丁○○帳戶明細表出入庫明細表（即票據託收明
    細表）為憑（見原審卷第111-114頁）。然為被上訴人所否
    認。按當事人主張有利於己之事實者，就其事實有舉證之責
    任，民事訴訟法第277條前段定有明文。又票據發票人如主
    張票款已因清償或抵銷等原因而消滅者，其舉證責任應由發
    票人負之（最高法院48年台上字第389號判例參照）。再按
    支票為無因證券，交付票據之原因甚多，或為贈與、或為買
    賣、或為確保當事人間已存在之法律關係、或為消滅已存在
    之法律關係，非僅囿於金錢借貸一端而已，故除別有證據外
    ，僅為支票之簽發、授受或轉讓，自不足以證明其原因事實
    （最高法院89年度台上字第1082號裁判參照）。經查上訴人
    當庭自承：「大概從民國88年左右用票貼的方式向對造借錢
    ，，，，（法官問：票貼方式借款一共借了多少次？）我不
    記得了。（法官問：大概借了多少次？）記不得了。．．．
    ．（法官問：《系爭票款》總共還多少錢？我不知道，要回
    去計算．．」等詞在卷（見本審卷第57頁）。查上訴人既不
    知先後共計票貼借款之次數，更不知清償系爭支票之金額，
    加以上訴人自承伊並未取回系爭支票等詞在卷（見原審卷第
    57頁），其供稱已清償系爭票款完畢云云，顯有悖常情，而
    不足採。抑有進者，票據為無因證券，不足證明其原因事實
    ，是上訴人逕以彰化十信丁○○帳戶明細表出入庫明細表（
    即票據託收明細表）之客票，證明伊已清償系爭支票云云，
    顯屬無據。
三、綜上，上訴人未能舉證以實其說，其抗辯業已清償系爭支票
    完畢云云，顯無理由。
伍、綜上所述，本件被上訴人主張依票據之法律關係，請求上訴
    人給付113萬5000元系爭票款及其法定遲延利息，為可採，
    上訴人所辯，均無可取。是則原審判命上訴人如數給付，於
    法並無不合。上訴意旨指摘原判決不當，求予廢棄改判，為
    無理由，應予駁回其上訴。又被上訴人先位之訴既有理由，
    則本院自毋庸再審究其備位之訴，併此明。
陸、本件事證已臻明確，兩造其餘攻擊或防禦方法及所提證據，
    均與本院心證之形成，不生影響，爰不一一再加以論述，併
    此明。
柒、據上論結，本件上訴為無理由，依民事訴訟法第四百五十四
    條、第四百四十九條第一項、第七十八條，判決如主文。
中    華    民    國    98    年    12    月    8     日
          民事第七庭    審判長法  官  童 有 德
                              法  官  曾 謀 貴
                              法  官  陳 繼 先
以上正本係照原本作成。
不得上訴。
                              書記官  陳 三 軫
中    華    民    國    98    年    12    月    8     日
                                                      Ｓ


司法院資訊處製作；財團法人民間司法改革基金會備份。
